臺灣桃園地方法院刑事判決　　　　　　　　　　　　　九十年度訴字第一一二七號
　　公　訴　人　臺灣桃園地方法院檢察署檢察官
　　被　　　告　丙○○原名張.
　　被　　　告　寅○○
右列被告因偽造文書等案件，經檢察官提起公訴（九十年度偵字第五二七號、九十年
度偵緝字第二三四號、第二七二號），本院判決如左：
    主  文
丙○○連續行使偽造私文書，足以生損害於他人，處有期徒刑拾月。
寅○○無罪。
    事  實
一、丙○○於民國八十八年四月二十五日起自任會首，召集每會會款新台幣（下同）
    一萬元、會員連會首共計二十六人、會期自八十八年四月二十五日起至九十年四
    月二十五日止、採外標制、於每月二十五日在丙○○所經營位於桃園縣平鎮市○○路二十四號「簡單髮型設計髮廊」之店內開標，嗣丙○○因經營不善積欠債務
    ，竟意圖為自己不法所有，基於詐取他人財物及行使偽造私文書之概括犯意，自
    八十八年五月二十五起至八十九年三月二十五日止，於上開互助會開標時，利用
    部分活會會員未到場參與標會之機會，連續於附表所示之時間，冒用如附表所示
    之活會會員名義標會，並在標單上偽填被冒名之活會會員姓名及得標金額，再出
    示該偽造之標單給其他會員觀看，致被冒名之各該活會會員及其他活會會員均陷
    於錯誤，而如數交付會款給丙○○，而足以生損害於被冒名之會員及其餘活會會
    員。丙○○並以此方式詐得如附表所示金額，共計二百四十四萬元。嗣於八十八
    年九月間，因其餘活會會員投標均無法得標，發覺有異而相互查詢後，始悉上情
    。
二、案經被害人丁○○等人告發由桃園縣警察局中壢分局報告臺灣桃園地方法院檢察
    署檢察官偵查起訴。
    理  由
壹、有罪部分（被告丙○○部分）：
一、右揭犯罪事實迭據被告丙○○於偵查及本院審理時坦承不諱，核與被害人即會員
    丁○○、丑○○、子○○、壬○、辰○○、卯○○、庚○窣、辛○○、戊○○、
    癸○○、己○○、乙○○、甲○○等人分別於警、偵訊及本院調查時指述之情節
    相符；此外，復有互助會會單一紙在卷可憑，足見被告前開自白確與事實相符。
    本件事證明確，被告犯行堪以認定。
二、按刑法第二百十條之偽造私文書罪，固須以無制作權之人，捏造或冒用他人名義
    而制作文書，並足以生損害於公眾或他人為要件，但此制作名義人，不以形式上
    表現於文書內為必要，倘依習慣或特約，諸如以言詞、動作、筆跡、內容、慣用
    語、特殊制作方式、專用信箋等方法，實質上使人得知係以他人名義所制作，足
    以表示一定用意之證明者，因已妨害該制作名義人之信用，可生損害於公眾或他
    人，依同法第二百二十條第一項（修正前之第二百二十條）規定，仍應論以偽造
    準私文書罪。我國民間互助會，係由會首招募會員參加所組成，每於標會時，通
    常由欲標取會款之會員，在空白紙條上，或僅書立其姓名、綽號及數字者，甚或
    祗書寫數字而未書立其姓名、綽號，另以上開言詞等方法表示係何會員所出具者
    ，則依習慣或特約均足以辨明係該會員以所書數字為標息金額參加競標之標單，
    自應以私文書論（最高法院八十九年度台上字第一三一九號判決可資參照）。本
    件被告丙○○於開標日冒用他人名義標會時，均在標單上偽填被冒名之活會會員
    姓名及得標金額，上開標單自係準私文書無疑。故核其所為，係犯刑法第二百十
    六條、第二百二十條第一項、第二百十條之行使偽造私文書罪，及同法第三百三
    十九條第一項詐欺取財罪。其偽造署名之行為係偽造私文書之部分行為，偽造私
    文書之低度行為，為行使偽造私文書之高度行為所吸收，均不另論罪。被告於附
    表所示各次投標時之詐欺行為，其詐欺對象為各該活會會員多人，乃一行為觸犯
    數罪名，為想像競合犯；被告先後多次行使偽造私文書及詐欺取財犯行，均時間
    緊接，觸犯構成要件相同之罪名，顯均基於概括犯意為之，均應依刑法第五十六
    條規定論以連續犯一罪，並均加重其刑；又被告所犯行使偽造私文書罪及詐欺取
    財二罪間，有方法、結果之牽連犯關係，應從一重之行使偽造私文書罪處斷。爰
    審酌被告並無前科，素行尚稱良好，有台灣高等法院被告全國前案紀錄表一份附
    卷可查，其因積欠債務，致犯本罪，詐得之金額為二百四十四萬元，迄今尚未與
    被害人達成和解，及犯罪後坦承犯行，頗有悔意，態度尚佳等一切情狀，量處如
    主文所示之刑。被告於附表所示之時間地點投標時，偽造之標單並未扣案，且一
    般人於會首確認得標後，即隨手丟棄，況被告上開冒標時間距今已事隔三年，該
    偽造之標單應已滅失，為免執行之困難，爰不予宣告沒收，併此敘明。
貳、無罪部分（寅○○部分）：
一、公訴意旨另以：被告寅○○與丙○○為「簡單髮型設計髮郎」合夥人，張慧金於
    民國八十八年四月二十五日起召集互助會，自任互助會首，寅○○為會腳之一，
    該會係八十八年四月二十五日起至九十年四月二十五日止，約定每人每會新台幣
    （下同）一萬元，採外標方式，每月二十五日在張慧金位於桃園縣平鎮市○○路
    二十四號之店內開標，會員連會首共計二十六人，惟嗣後張慧金與寅○○因生意
    失敗，竟共同意圖為自己不法所有之概括犯意，由張慧金連續偽造麻美雲、林玉
    珠、卓玉珠、杜雅惠、黎京熒、甲○○、金浩中、劭菊向、許媽等人之互助會員
    標單，冒標互助會款，並使會員陷於錯誤而陸續繳交會款予張慧金，寅○○則於
    會腳丁○○、戊○○、乙○○、癸○○及彭美惠發覺有異加以詢問時，捏造不實
    會腳姓名及電話為張慧金掩飾冒標事實，因認被告寅○○亦涉有刑法第二百十六
    條、第二百二十條第一項、第二百十條之行使偽造私文書罪，及同法第三百三十
    九條第一項詐欺取財罪嫌等語。
二、按犯罪事實應依證據認定之，無證據不得推定其犯罪事實；又不能證明被告犯罪
    者，應諭知無罪之判決，刑事訴訟法第一百五十四條、第三百零一條第一項分別
    定有明文。次按認定犯罪事實所憑之證據，雖不以直接證據為限，間接證據亦包
    括在內；然而無論直接或間接證據，其為訴訟上之證明，須於通常一般之人均不
    致有所懷疑，而得確信其為真實之程度者，始得據為有罪之認定，倘其證明尚未
    達到此一程度，而有合理之懷疑存在時，事實審法院復已就其心證上理由予以闡
    述，敘明其如何無從為有罪之確信，因而為無罪之判決，尚不得任意指為違法，
    亦有最高法院七十六年度台上字第四九八六號判例可資參照。
三、公訴人認被告寅○○涉有右揭犯行，係以被害人戊○○、丁○○、乙○○、辰○○及己○○於偵查中指述寅○○有積極為丙○○遮掩冒標之犯行，及寅○○與丙○○為髮廊合夥人，又分為互助會會腳及會首，寅○○對於互助會運作情形自應
    知之甚詳為其主要論據。訊據被告寅○○堅詞否認有為上開犯行，辯稱：不知丙○○有冒標，標單都是丙○○在填寫，會員裡面除辛○○及己○○係店裡客戶，
    其餘伊均不認識，提供電話部分係被害人等至店裡催討債務時，丙○○叫伊幫忙
    翻杜雅惠等人之電話，伊就直接翻電話簿告訴被害人杜雅惠等人之電話號碼等語
    。經查：
(1)、被告寅○○上開辯解，核與同案被告丙○○供稱：寅○○不知冒標之事，寅○○
    是和其他會員一起開標，並未代丙○○從事開標工作，被害人後來至店內催討債
    務時，伊只是請寅○○幫忙翻電話簿，不是寅○○主動提供電話給被害人等語相
    符。
(2)、至被害人戊○○、丁○○、乙○○、辰○○及己○○等人雖於偵查中稱：其等要
    求寅○○提供會員名單及電話，寅○○提供不相干之人冒充其等要找之會腳，故
    認為寅○○有協助丙○○遮掩冒標事實之行為等語。然乙○○於本院調查時改稱
    ：是丙○○給其得標會員之電話，不是寅○○，至偵查中為上開陳述，可能係其
    他會員有從寅○○處得到不相干之人的電話等語在卷（見本院九十一年四月二十
    二日訊問筆錄）。被害人己○○亦到庭改稱：其等要去查其他會員是否真有參加
    此會，有無得標，結果丙○○給的電話均找不到人等語（見本院九十一年五月十
    五日訊問筆錄）。是被害人乙○○及己○○既均改稱：係自丙○○處得到不相干
    之人的電話等語，足見丙○○所稱：係伊提供電話，僅由寅○○代為翻電話簿等
    語應屬真實。至戊○○、丁○○、辰○○既經傳未到，自無法僅因其等於偵查中
    未指明是否由寅○○主動提供電話之指述，即認被告寅○○係主動提供電話，而
    非僅代丙○○翻閱電話簿。
(3)、再參酌被害人己○○於同前日到庭時並稱：伊到現場參加開標過一次，是丙○○
    在上址樓上負責開標事宜，寅○○在樓下，有上來看看，但沒有幫忙做什麼事，
    平日會錢都由其同事彭靜枝或被告丙○○收取，發現遭冒標前均不認識寅○○等
    語在卷（見本院九十一年四月二十二日訊問筆錄）。而被害人辛○○亦到庭指稱
    ：開標時寅○○都在樓下洗頭，沒有幫忙開標，會錢都是彭靜枝及丙○○在收，
    之前都不認識寅○○等語（見本院同前日訊問筆錄）。是被告寅○○與丙○○縱
    為上開髮廊之合夥人，且為上開互助會之會員，惟寅○○於開標時既負責在樓下
    洗頭，並未負責開標事宜，亦未分擔收取會錢之工作，且不認識被害人乙○○等
    會員，自無證據足認被告寅○○對該互助會之運作情形知之甚詳。
(4)、至寅○○縱有代丙○○翻閱電話簿提供他人電話之情事，但此亦與自行主動提供
    電話，以掩飾冒標行為之情形有間，況寅○○縱有事後為丙○○遮掩冒標行為之
    情，亦無法以此推論其事前即有與丙○○共同偽造文書及詐欺之犯意聯絡。此外
    ，復查無其他積極事證足資證明被告寅○○涉有起訴意旨所指之上開罪嫌，揆諸
    首揭法條及判決意旨，自應為被告寅○○無罪之諭知。
據上論斷，應依刑事訴訟法第二百九十九條第一項前段、第三百零一條第一項，刑法
第五十六條、第二百十六條、第二百二十條第一項、第二百十條、第三百三十九條第
一項、第五十五條，罰金罰鍰提高標準條例第一條前段，判決如主文。
本案經檢察官郭靜文到庭執行職務。
中      華      民      國      九十一      年     八     月      二    日
                                臺灣桃園地方法院刑事第四庭
                                    審判長法  官   陳世宗
                                          法  官   林惠霞
                                          法  官   游士珺
右正本證明與原本無異。
如不服本判決，應於判決送達後十日內向本院提出上訴狀( 應附繕本 )，上訴於
臺灣高等法院。
                                          書記官   王曉雁
中        華        民        國     九十一     年   八   月    十四    日
附表：
┌──┬────┬──────┬────┬────────────────
│編號│被冒標者│被冒標時間  │得標標金│活   會    人   數 │詐得會款金?
├──┼────┼──────┼────┼────────────────
│一  │林美珠  │八十八年五月│一千八百│ 扣除會首即被告外，│二十五萬元
│    │        │二十五日    │ 五十元 │ 尚未得標之活會會員│
│    ││            │        │ 許淑嬌、子○○、黃│
│    │        │            │        │ 鎮英、壬○、庚○窣│
│    │        │            │        │ 、戊○○、乙○○、│
│    │        │            │        │ 彭靜枝、癸○○、廖│
│    │        │            │        │ 銀珠、辰○○、曾碧│
│    │        │            │        │ 月、呂國龍、麻美雲│
│    │        │            │        │ 、卓玉珠、杜雅惠、│
│    │        │            │        │ 黎京熒、甲○○、金│
│    │        │            │        │ 浩中、劭菊相、許媽│
│    │        │            │        │ 林美珠、寅○○等共│
│    │        │            │        │ 二十五會，每人繳交│
│    │        │            │        │ 會款一萬元。      │
├──┼────┼──────┤ ───┬┼───────┤
│二  │麻美雲  │八十八年六月│二千一│ │同上         │二十五萬元
│    │        │二十五日    │元    │ │                  │
├──┼────┼──────┼┼──┼──────┼───────┤
│三  │劭菊相  │八十八年七月│二千  │ │同上              │二十五萬元
│    │        │二十五日    │元       │                  │
├──┼────┼──────┤ ────┼─────────┼─────?
│四  │甲○○  │八十八年八月│三千一百 │同上              │二十五萬元
│    │        │二十五日    │元       │                  │
├──┼────┼──────┤ ────┼─────────┼─────?
│五  │金浩中  │八十八年十月│三千零五 │扣除會首及於八十八│二十四萬元
│    │        │二十五日    │十元     │年九月份得標之廖美│
│    │        │            │         │玲，尚餘活會會員二│
│    │        │            │         │十四名，各繳交會款│
│    │        │            │         │一萬元，寅○○為死│
│    │    │            │         │會，惟並未繳交死會│
│    │        │            │         │會款。            │
│    │        │            │         │                  │
├──┼────┼──────┤ ────┼─────────┼─────?
│六  │卓玉珠  │八十八年十一│ 二千五百│同上              │二十四萬元
│    │        │月二十五日  │ 元      │              │
├──┼────┼──────┤ ────┼─────────┼─────?
│七  │許媽    │八十八年十二│ 三千三百│同上              │二十四萬元
│    │        │月二十五日  │ 元      │                  │
├──┼────┼──────┤ ────┼─────────┼─────?
│八  │劭菊相  │八十九年一月│ 三千五百│同上              │二十四萬元
│    │        │二十五日    │ 元      │                  │
├──┼────┼──────┤ ────┼─────────┼─────?
│九  │杜雅惠  │八十九年二月│ 三千七百│同上             │二十四萬
│    │        │二十五日    │ 五十元  │                  │
├──┼────┼──────┼─────────────────────
│十  │黎京熒  │八十九年三月│ 三千三百│同上              │二十四萬元
│    │        │二十五日    │ 元      │                  │
└──┴────┴──────┴──────── ──────┴───── 
